【裁判字號】    92,上易,1269
【裁判日期】    920610
【裁判案由】    侵占
【裁判全文】
臺灣高等法院刑事判決                          九十二年度上易字第一二六九號
    上  訴  人
    即  被  告  乙○○
右列上訴人因侵占案件，不服臺灣板橋地方法院九十一年度易字第五０四號，中華民
國九十二年三月三十一日第一審判決（起訴案號：臺灣板橋地方法院檢察署八十九年
度偵字第九二五九號），提起上訴，本院判決如左：
    主  文
上訴駁回。
    事  實
一、乙○○係「友鑽有限公司」（設於高雄市三民區○○○路四五三號，登記代表人
    為王黃淑燕，現公司登記業經廢止，下簡稱「友鑽公司」）之業務部經理，負責
    經營該公司汽車展示代銷業務，為從事業務之人，其因自民國八十七年八月七日
    起至同年九月十五日止之期間，陸續向「南陽實業股份有限公司」（設於臺北市
    內湖區○○○路○段一六０號五樓之四，代表人為黃世惠，下簡稱「南陽公司」
    ）申請辦理計程車展售計畫業務，商借南陽公司所有尚未領用車牌之HONDA CITY
    1.3型小客車，運至高雄市三民區○○○路四五三號「友鑽公司」營業所代為展
    售，而持有南陽公司所有上開廠型如附表所示引擎號碼之小客車二十四台（含起
    訴書所載之二十三台），其後又陸續分批將其中如附表編號五、六、八至二十四
    所示等十九台小客車，再運交「暐泰汽車有限公司」（設於臺北市北投區○○○
    路○段三十七號，代表人為趙仲義，現公司已登記解散，下簡稱「暐泰公司」）
    經理趙怡堯委託烤漆為黃色（為供銷售計程車業者展示之用），並放置在暐泰公
    司處代為展售。詎乙○○於八十七年十一月間，因經營上開汽車展售業務，四處
    借貸資金周轉，後因週轉不靈，財務發生困難，適南陽公司上開展示借期已屆，
    要求乙○○於八十七年十二月間，將上開展示未銷售之小客車運回交還南陽公司
    年終盤點，而向暐泰公司取回如附表編號五、六、八至十二、二十四所示等八台
    小客車時（另十一台因乙○○與暐泰公司之趙怡堯及趙怡堯之同事楊志明、客戶
    陳連清間，尚有借款債務糾紛而未能取回，趙怡堯因此被訴涉犯業務侵占罪嫌，
    其後已經本院九十年度上易字第一八四號判決無罪確定），其為籌款清償部分債
    務，竟意圖為自己不法之所有，僅將其中如附表編號二十四之小客車運交南陽公
    司，其餘如附表編號五、六、八至十二所示小客車七台，連同其放置在友鑽公司
    營業所展售之如附表編號一至四、七等所示小客車五台，合計共十二台，則將之
    侵占入己，指示其不知情之員工彭宏欣及其他業務員等人，接續運至高雄市○○
    區○○路二三二號「熊鷹當舖」，於八十七年十二月十五日，將其上開因商借展
    售業務持有之南陽公司所有十二台小客車，一併典當予熊鷹當舖陳俊勳，得款新
    臺幣（下同）一百八十萬元，旋全數償還予催索之債權人。嗣南陽公司人員向友
    鑽公司索還上開車輛未果，循線於八十八年一月二十日，在上址暐泰公司營業所
    ，發覺暐泰公司人員將南陽公司所有如附表編號二十一至二十三所示小客車三台
    拖運至他處不詳地點，經報警處理後，於上址暐泰公司處查得南陽公司所有如附
    表編號十三、十五、十六、十八、十九所示小客車五台，而查悉上情，其後並於
    八十八年二月九日，向上址熊鷹當舖贖回上開乙○○侵占典當如附表編號一至十
    二所示小客車十二台。
二、案經南陽公司訴由臺北市政府警察局士林分局移送臺灣士林地方法院檢察署檢察
    官呈請臺灣高等法院檢察署檢察長令轉臺灣臺北地方法院檢察署檢察官、臺灣板
    橋地方法院檢察署檢察官偵查起訴。
    理  由
一、訊據上訴人即被告乙○○固不否認有於上揭時地將其因友鑽公司汽車展售業務而
    商借取得南陽公司所有上開如附表編號一至十二所示小客車十二台，運至上址熊
    鷹當舖典當之事實，惟矢口否認有侵占犯行，且於原審辯稱：當時是地下錢莊業
    者，將我押去典當的，典當所得款項都被地下錢莊業者拿走，之後我有向南陽公
    司辦理一百八十萬元貸款，由南陽公司出面向當舖贖回上開車輛，我並無侵占犯
    意云云。並於本院辯稱：我是南陽公司的經銷公司，南陽公司的車典當在熊鷹當
    舖之前，我有告知我要與南陽公司辦理貸款，週轉不靈是南陽公司造成的，也是
    我的損失，我送熊鷹當舖典當車輛，南陽公司知情，我典當後把錢還給趙怡堯，
    南陽公司知情我辦理貸款，由南陽公司取回，我並不犯業務侵占等語。惟查：
    (一)被告係友鑽公司業務部經理，為友鑽公司實際經營之人，其因向南陽公司申請
      辦理計程車展示銷售業務，自八十七年八月七日起至同年九月十五日止之期間
      ，陸續向南陽公司商借南陽公司所有尚未領用車牌之HONDA CITY 1.3型小客車
      ，運至上址友鑽公司營業所代為展售，而持有南陽公司所有上開廠型如附表所
      示引擎號碼之小客車二十四台（含起訴書所載之二十三台），其後又陸續分批
      將其中如附表編號五、六、八至二十四所示等十九台小客車，再運交上址暐泰
      公司經理趙怡堯委託烤漆，並放置在暐泰公司處代為展售，嗣於八十七年十二
      月間，應南陽公司年終盤點還車之要求，而向暐泰公司取回南陽公司所有如附
      表編號五、六、八至十二、二十四所示等八台小客車後，即於八十七年十二月
      十五日，連同在友鑽公司上址營業所展售之南陽公司所有如附表編號一至四、
      七等所示小客車五台，合計共十二台，一併運至上址高雄市熊鷹當舖擅自典當
      得款一百八十萬元等事實，核諸被告、告訴人南陽公司人員陳富傳、證人王黃
      淑燕、趙怡堯、彭宏欣、陳俊勳等分別於警訊、偵審中所述情節，參互印證，
      堪認屬實，並有被告填具之南陽公司計程車展示計畫申請單二十三紙、南陽公
      司向熊鷹當舖陳俊勳贖回上開十二台車輛之收據一紙等影本附於偵查卷可稽，
      是被告確有因上開業務而向南陽公司商借持有上開車輛，其後擅將將其中上開
      十二台車輛運至熊鷹當舖典當得款等情無訛。
    (二)被告雖辯稱：當時伊係遭地下錢莊業者強押前去典當，並非其本意云云，惟原
      審傳訊被告所舉證人彭宏欣到庭證稱：「（被告有無將車子拿去典當？）那次
      是拿六、七台車子去典當，那些車子是有拖車從台北送過來，之後有二個人和
      乙○○、我、另二位業務員把車子開到熊鷹當舖去，當時乙○○只說要我們把
      車開過去，乙○○和那二個人辦理手續後，他們三人從當舖出來後，乙○○把
      現金二十幾萬交給那二個人，乙○○叫我去把支票兌現，那二個人跟我一起去
      ，我把支票兌現了領六十萬元，就把錢交給乙○○，乙○○再把錢交給那二個
      人，之後我們就走了。當時那二個人和乙○○竊竊私語，神情怪怪的，有時會
      觸碰一下乙○○，乙○○沒有說那二個人是何人。我去的那次，我記得是六、
      七台，除此之外，有無再拿車去典當我就不清楚。」等語（見原審九十二年一
      月七日訊問筆錄）。查，被告典當之車輛多達十二台，且均係尚未領用車牌之
      車輛，須另以拖車載運，顯非少數人可輕易強行押迫被告前往典當，而據證人
      彭宏欣上開所述，與被告同行者僅有二人，而被告之員工則有三人，況其中多
      台車輛係從臺北運至高雄，路程非短，被告非毫無任何解脫或報警處理機會，
      卻未見被告有何反制動作，是衡諸常情，被告所辯伊係遭地下錢莊業者「強押
      」之說顯堪質疑。其次，被告原係由南陽公司人員王祥明偕同至暐泰公司取回
      上開車輛，此已據證人王祥明於另案證述明確（見臺灣士林地方法院八十八年
      度易字第一三四○號趙怡堯被訴業務侵占一案八十九年十一月二十日審判筆錄
      ），按諸常情被告果真其後遭人強押將車載運至高雄典當，事後自當即刻與南
      陽公司人員聯絡處理，然被告於事後均未曾向南陽公司告知此事，而係由南陽
      公司人員自行循線追查後報警處理，始於八十八年二月九日向熊鷹當舖自行贖
      回上開典當車輛，是由此益見被告所辯遭人「強押」之說，核與事實不符。況
      被告就其究係遭何地下錢莊業者強押當車一節，迄今始終無具體事證可供查核
      ，亦與常理不合，因此被告上開所辯遭人強押當車云云，實難採信。另被告上
      開所辯事後有向南陽公司辦理一百八十萬元貸款，由南陽公司出面向當舖贖回
      上開車輛云云一節，亦為告訴人南陽公司之代理人甲○○所否認（見原審九十
      一年七月二十三日訊問筆錄），被告復無其他證據可資佐證，自亦難採信。
    (三)又上開南陽公司所有十二台小客車，係由被告一人私自侵占入己，典當予熊鷹
      當鋪陳俊勳，核與另案被告趙怡堯無關，業據本院九十年度上易第一八四號被
      告趙怡堯之刑事判決敘述甚詳有該判決理由之記載可稽，至該趙怡堯被訴犯業
      務侵占罪嫌，經本院以不能證明其犯罪判決無罪確定，顯與被告應成立之本案
      犯罪並不生影響，被告於本院辯稱其與趙怡堯部分情形相同，二人是相關的，
      其是因為趙怡堯而造成的，趙怡堯判決無罪確定，請查明其部分是否有罪云云
      ，顯有誤會，應不足採。
    (四)綜上所述，顯見被告上開所辯，委係圖卸刑責之詞，應不足採，其右揭罪證事
      證明確，犯行洵堪認定，應依法論科。
二、核被告乙○○將其業務上所持有之南陽公司所有車輛，易持有為個人所有將之典
    當獲取不法利益，所為係犯刑法第三百三十六條第二項之業務侵占罪，公訴意旨
    認被告係犯同法第三百三十五條第一項之普通侵占罪，尚有未洽，起訴法條應予
    變更，原審本同上之見解，變更檢察官起訴法條，適用刑法第三百三十六條第二
    項，罰金罰鍰提高標準條例第一條前段，審酌被告犯罪之動機、目的、手段、對
    告訴人所生危害、犯罪後辯飾卸責之態度等一切情狀，量處有期徒刑八月，以資
    懲儆。又以臺灣板橋地方法院檢察署九十一年度偵字第一０三七號移送原審併案
    意旨略以：被告乙○○意圖為自己不法之所有，於九十年九月十一日下午，在臺
    北縣三重市○○街七十號前，向陳聖夫借得陳添順所有之車號ＤＮＵ─三四二號
    輕型機車後，易持有為所有而侵占入己，拒不返還，案經陳聖夫告訴，因認被告
    亦涉有刑法第三百三十五條第一項之侵占罪嫌，與本件具有連續犯之裁判上一罪
    關係，移送併案審理部分，訊據被告堅決否認有此部分侵占犯行，辯稱：伊向告
    訴人借車至北投六支局領款，因案被查獲收押，該部機車就停在該處無人處理不
    是不還，該機車其後已於九十一年六月間由告訴人騎回，伊並無侵占之意等語，
    嗣經原審傳訊告訴人亦陳稱：車輛已經找到了，伊在告被告之後一個多月找到車
    子，之後乙○○有跟伊說明澄清，後來伊去派出所撤銷，但警員說案子已經移送
    ，無法撤銷，當初提告訴是因為車子沒有還，找不到被告，所以才告乙○○，現
    在我不告乙○○侵占等語（見原審九十一年十二月二十六日訊問筆錄），此外復
    查無其他積極證據足認被告確有此部分侵占犯行，是此移送併案審理部分不能證
    明被告犯罪，自與本件被告前開被訴有罪部分並無連續犯之裁判上一罪關係，依
    法不能併予審判，敘明應退由該署檢察官另行偵辦處理，認事用法均無不合，量
    刑亦無不當，被告上訴意旨仍執陳詞，矢口否認犯罪，指摘原判決不當，為無理
    由，應予駁回。
據上論斷，應依刑事訴訟法第三百六十八條，判決如主文。
本案經檢察官周誠南到庭執行職務
中      華      民      國    九十二    年      六      月      十      日
                              臺灣高等法院刑事第二庭
                                  審判長法  官  蔡  長  溪
                                        法  官  吳  明  峰
                                        法  官  楊  貴  志
右正本證明與原本無異。
不得上訴。
                                        書記官  胡      儀
中      華      民      國    九十二    年      六      月     十二     日
附錄：本案論罪科刑法條全文
中華民國刑法第三百三十六條
 (公務公益侵占罪、業務侵占罪)
對於公務上或因公益所持有之物，犯前條第一項之罪者，處一年以上七年
以下有期徒刑，得併科五千元以下罰金。
對於業務上所持有之物，犯前條第一項之罪者，處六月以上五年以下有期
徒刑，得併科三千元以下罰金。
前二項之未遂犯罰之。
附表：
┌──┬──────────┬───────┬─────────────┐
│編號│ 汽 車 引 擎 號 碼  │商借展售期間  │  備                  註  │
│    │                    │、展售地點    │                          │
├──┼──────────┼───────┼─────────────┤
│ １ │ＴＡ－ＡＡ○九六○九│8.～9.│(一)乙○○已售予鄭文欽未交車│
│    │                    │高雄市三民區民│  （乙○○此部分另被訴詐欺│
│    │                    │族一路四五三號│  罪嫌，案經臺灣高雄地方法│
│    │                    │友鑽公司      │  院八十九年度易字第一七八│
│    │                    │              │  ○號、臺灣高等法院高雄分│
│    │                    │              │  院九十一年度上易字第一二│
│    │                    │              │  五號等刑事判決諭知無罪確│
│    │                    │              │  定在案）。              │
│    │                    │              │(二)乙○○典當予熊鷹當舖，後│
│    │                    │              │  經南陽公司贖回。        │
├──┼──────────┼───────┼─────────────┤
│ ２ │ＴＡ－ＡＡ○九六一二│8.７～      │(一)乙○○典當予熊鷹當舖，後│
│    │                    │展售地點同右  │  經南陽公司贖回。        │
├──┼──────────┼───────┼─────────────┤
│ ３ │ＴＡ－ＡＡ○九六二○│8.～      │同右                      │
│    │                    │展售地點同右  │                          │
├──┼──────────┼───────┼─────────────┤
│ ４ │ＴＡ－ＡＡ○九六二五│均同右        │同右                      │
├──┼──────────┼───────┼─────────────┤
│ ５ │ＴＡ－ＡＡ○九六四二│9.～      │(一)乙○○運交暐泰公司趙怡堯│
│    │                    │展售地點同右  │  烤漆。                  │
│    │                    │              │(二)乙○○自暐泰公司運回後典│
│    │                    │              │  當予熊鷹當舖，後經南陽公│
│    │                    │              │  司贖回。                │
├──┼──────────┼───────┼─────────────┤
│ ６ │ＴＡ－ＡＡ○九六四三│均同右        │(一)乙○○運交暐泰公司趙怡堯│
│    │                    │              │  烤漆（有9.宏溢交通公│
│    │                    │              │  司交車清點表一紙可稽）。│
│    │                    │              │(二)乙○○自暐泰公司運回後典│
│    │                    │              │  當予熊鷹當舖，後經南陽公│
│    │                    │              │  司贖回。                │
├──┼──────────┼───────┼─────────────┤
│ ７ │ＴＡ－ＡＡ○九六四九│8.７～      │(一)乙○○典當予熊鷹當舖，後│
│    │                    │展售地點同右  │  經南陽公司贖回。        │
├──┼──────────┼───────┼─────────────┤
│ ８ │ＴＡ－ＡＡ○九六五二│8.～      │(一)乙○○運交暐泰公司趙怡堯│
│    │                    │展售地點同右  │  烤漆，並有交付車籍證明資│
│    │                    │              │  料。                    │
│    │                    │              │(二)乙○○自暐泰公司運回後典│
│    │                    │              │  當予熊鷹當舖，後經南陽公│
│    │                    │              │  司贖回。                │
├──┼──────────┼───────┼─────────────┤
│ ９ │ＴＡ－ＡＡ○九六七九│9.～      │(一)乙○○運交暐泰公司趙怡堯│
│    │                    │展售地點同右  │  烤漆（有9.宏溢交通公│
│    │                    │              │  司交車清點表一紙可稽）。│
│    │                    │              │(二)乙○○自暐泰公司運回後典│
│    │                    │              │  當予熊鷹當舖，後經南陽公│
│    │                    │              │  司贖回。                │
├──┼──────────┼───────┼─────────────┤
│ １０ │ＴＡ－ＡＡ○九六九七│9.～9.│均同右                    │
│    │                    │展售地點同右  │                          │
├──┼──────────┼───────┼─────────────┤
│  │ＴＡ－ＡＡ○九六九八│均同右        │均同右                    │
├──┼──────────┼───────┼─────────────┤
│  │ＴＡ－ＡＡ○九七○二│9.～      │(一)乙○○運交暐泰公司趙怡堯│
│    │                    │展售地點同右  │  烤漆（有9.宏溢交通公│
│    │                    │              │  司交車清點表一紙可稽）。│
│    │                    │              │(二)乙○○自暐泰公司運回後典│
│    │                    │              │  當予熊鷹當舖，後經南陽公│
│    │                    │              │  司贖回。                │
├──┼──────────┼───────┼─────────────┤
│  │ＴＡ－ＡＡ○九六六七│均同右        │(一)乙○○運交暐泰公司趙怡堯│
│    │                    │              │  烤漆。                  │
│    │                    │              │(二)經南陽公司於1.報案後│
│    │                    │              │  ，為警於暐泰公司查得後，│
│    │                    │              │  交由暐泰公司保管。      │
│    │                    │              │(三)嗣暐泰公司趙怡堯於3.│
│    │                    │              │  交還南陽公司。          │
├──┼──────────┼───────┼─────────────┤
│  │ＴＡ－ＡＡ○九六八六│均同右        │(一)乙○○運交暐泰公司趙怡堯│
│    │                    │              │  烤漆（有9.宏溢交通公│
│    │                    │              │  司交車清點表一紙可稽）。│
│    │                    │              │(二)嗣暐泰公司趙怡堯於3.│
│    │                    │              │  交還南陽公司。          │
├──┼──────────┼───────┼─────────────┤
│  │ＴＡ－ＡＡ○九七○五│9.～9.│(一)乙○○運交暐泰公司趙怡堯│
│    │                    │展售地點同右  │  烤漆（有9.宏溢交通公│
│    │                    │              │  司交車清點表一紙可稽）。│
│    │                    │              │(二)經南陽公司於1.報案後│
│    │                    │              │  ，為警於暐泰公司查得後，│
│    │                    │              │  交由暐泰公司保管。      │
│    │                    │              │(三)嗣暐泰公司趙怡堯於3.│
│    │                    │              │  交還南陽公司。          │
├──┼──────────┼───────┼─────────────┤
│  │ＴＡ－ＡＡ○九七○七│均同右        │(一)乙○○運交暐泰公司趙怡堯│
│    │                    │              │  烤漆（有9.宏溢交通公│
│    │                    │              │  司交車清點表一紙可稽）。│
│    │                    │              │(二)、(三)均同右              │
├──┼──────────┼───────┼─────────────┤
│  │ＴＡ－ＡＡ○九七二三│均同右        │(一)乙○○運交暐泰公司趙怡堯│
│    │                    │              │  烤漆（有9.宏溢交通公│
│    │                    │              │  司交車清點表一紙可稽）。│
│    │                    │              │(二)嗣暐泰公司趙怡堯於3.│
│    │                    │              │  交還南陽公司。          │
├──┼──────────┼───────┼─────────────┤
│  │ＴＡ－ＡＡ○九七八五│9.～10.│(一)乙○○運交暐泰公司趙怡堯│
│    │                    │展售地點同右  │  烤漆（有9.宏溢交通公│
│    │                    │              │  司交車清點表一紙可稽）。│
│    │                    │              │(二)經南陽公司於1.報案後│
│    │                    │              │  ，為警於暐泰公司查得後，│
│    │                    │              │  交由暐泰公司保管。      │
│    │                    │              │(三)嗣暐泰公司趙怡堯於3.│
│    │                    │              │  交還南陽公司。          │
├──┼──────────┼───────┼─────────────┤
│  │ＴＡ－ＡＡ○九六二四│8.～      │(一)乙○○運交暐泰公司趙怡堯│
│    │                    │展售地點同右  │  烤漆，並有交付車籍證明資│
│    │                    │              │  料。                    │
│    │                    │              │(二)經南陽公司於1.報案後│
│    │                    │              │  ，為警於暐泰公司查得後，│
│    │                    │              │  交由暐泰公司保管。      │
│    │                    │              │(三)嗣趙怡堯已轉賣未交還南陽│
│    │                    │              │  公司。                  │
├──┼──────────┼───────┼─────────────┤
│  │ＴＡ－ＡＡ○九六五四│均同右        │(一)乙○○運交暐泰公司趙怡堯│
│    │                    │              │  烤漆（有9.宏溢交通公│
│    │                    │              │  司交車清點表一紙可稽），│
│    │                    │              │  並有交付車籍證明資料。  │
│    │                    │              │(二)嗣趙怡堯已轉賣未交還南陽│
│    │                    │              │  公司。                  │
├──┼──────────┼───────┼─────────────┤
│  │ＴＡ－ＡＡ○九六九一│9.～      │(一)乙○○運交暐泰公司趙怡堯│
│    │                    │展售地點同右  │  烤漆（有9.宏溢交通公│
│    │                    │              │  司交車清點表一紙可稽）。│
│    │                    │              │(二)嗣趙怡堯運交予楊志明，現│
│    │                    │              │  由楊志明占有中未交還南陽│
│    │                    │              │  公司。                  │
├──┼──────────┼───────┼─────────────┤
│  │ＴＡ－ＡＡ○九七四一│9.～10.│(一)乙○○運交暐泰公司趙怡堯│
│    │                    │展售地點同右  │  烤漆（有9.宏溢交通公│
│    │                    │              │  司交車清點表一紙可稽）。│
│    │                    │              │(二)嗣趙怡堯運交予楊志明，現│
│    │                    │              │  由楊志明占有中未交還南陽│
│    │                    │              │  公司。                  │
├──┼──────────┼───────┼─────────────┤
│  │ＴＡ－ＡＡ○九八六五│均同右        │均同右                    │
├──┼──────────┼───────┼─────────────┤
│  │ＴＡ－ＡＡ○九六七八│不詳          │(一)乙○○運交暐泰公司趙怡堯│
│    │                    │              │  烤漆（有9.宏溢交通公│
│    │                    │              │  司交車清點表一紙可稽）。│
│    │                    │              │(二)乙○○自暐泰公司運回後交│
│    │                    │              │  還南陽公司。            │
└──┴──────────┴───────┴─────────────┘


司法院資訊處製作；財團法人民間司法改革基金會備份。
